臺灣雲林地方法院刑事判決　　　　　　　 96年度易字第169號
公　訴　人　臺灣雲林地方法院檢察署檢察官
被　　　告　甲○○
上列被告因詐欺案件，經檢察官聲請簡易判決處刑（95年度偵緝
字第294 、295 號），本院虎尾簡易庭認為應依通常程序審理（
簡易庭案號：95年度虎簡字第500 號），移送本院刑事庭，本院
判決如下：
    主  文
甲○○無罪。
    理  由
一、聲請簡易判決處刑即公訴意旨略以：被告甲○○意圖為自己
    不法之所有，冒用黃文龍（即乙○○）、武雄（即丙○○）
    之名義為會員，邀集以自己為會首、每會新臺幣（下同）2
    萬元之合會，會首連同會員共15會，會期自民國（下同）94
    年5 月10日起至95年7 月10日止，以每月10日下午1 時許，
    在雲林縣西螺鎮儂美理容院開標。被告又對告訴人丁○○佯
    稱：乙○○係以假名（即指黃文龍）參加該合會云云，致告
    訴人誤以乙○○參加該合會，而陷於錯誤加入該合會，且如
    期支付會款共計約8 萬元。詎被告自94年11月10日起，未依
    約繼續進行合會，且不知去向。因認被告所為，係犯刑法第
    339 條第1 項之詐欺取財罪嫌。
二、公訴意旨原認被告就冒用黃文龍（即乙○○）、武雄（即丙○○）之名義，而於合會簿上書寫其名部分，認係犯刑法第
    217 條第1 項之偽造署押罪嫌，惟經公訴人於本院審判中，
    當庭就此部分予以減縮，本院自不再審究，先予敘明。
三、公訴意旨認被告涉有詐欺取財罪嫌，無非係以被告之供述、
    告訴人丁○○之指述、證人乙○○及丙○○之證述、及互助
    會簿影本1 份等資為證。惟訊據被告固坦承確有邀集該合會
    ，並任會首，且曾向告訴人告知乙○○亦參加該合會，嗣於
    94年11月間停會一情，但堅決否認涉有詐欺取財，其辯稱略
    以：「黃文龍本來要參加，因為他怕他太太知道，後來才沒
    有參加，丙○○有參加」、「黃文龍就是乙○○」、「武雄
    不是丙○○，不知道是張武雄還是丙○○，他是住莿桐，59
    年次的，他都叫我同鄉姊啊」等語。
四、關於證據能力方面：檢察官提出或本院依職權調查之傳聞證
    據，均經當事人於審判程序同意作為證據，而就被告以外之
    人於審判外之言詞陳述部分，本院審酌其等之警詢筆錄係以
    被害人或證人身分接受詢問，以一問一答方式詢答，經其閱
    覽筆錄無訛後，再簽名捺印所製作完成等之作成時情況，依
    刑事訴訟法第第159 條之5 規定，認均得為證據。
五、按犯罪事實應依證據認定之，無證據不得認定犯罪事實；又
    不能證明被告犯罪者，應諭知無罪之判決，刑事訴訟法第15
    4 條第2 項、第301 條第1 項前段分別定有明文。次按刑事
    訴訟法上所謂認定犯罪事實之證據，係指足以認定被告確有
    犯罪行為之積極證據而言，如未能發現相當證據，或證據不
    足以證明，自不能以推測或擬制之方法，以為裁判基礎；另
    認定犯罪事實所憑之證據，雖不以直接證據為限，間接證據
    亦包括在內，然而無論直接或間接證據，其為訴訟上之證明
    ，須於通常一般之人均不致有所懷疑，而得確信其為真實之
    程度者，始得據為有罪之認定，倘其證明尚未達到此一程度
    ，而有合理之懷疑存在時，致事實審法院無從為有罪之確信
    ，因而為無罪之判決，尚不得任意指為違法，有最高法院29
    年上字第3105號、40年臺上字第86號判例、76年臺上字第49
    86號判例足參。再最高法院92年台上字第128 號判例要旨：
    「刑事訴訟法第161 條已於民國91年2 月8 日修正公布，其
    第1 項規定：檢察官就被告犯罪事實，應負舉證責任，並指
    出證明之方法。因此，檢察官對於起訴之犯罪事實，應負提
    出證據及說服之實質舉證責任。倘其所提出之證據，不足為
    被告有罪之積極證明，或其指出證明之方法，無從說服法院
    以形成被告有罪之心證，基於無罪推定之原則，自應為被告
    無罪判決之諭知」亦可為參。復按刑法第339 條第1 項詐欺
    罪之成立，以意圖為自己或第三人不法所有，以詐術使人將
    本人或第三人之物交付為要件。所謂以詐術使人交付，必須
    被詐欺人因其詐術而陷於錯誤，若其所用方法，不能認為詐
    術，亦不致使人陷於錯誤，即不構成該罪，此有最高法院46
    年台上字第260 號判例要旨可稽。
六、本院之判斷：
  (一)、證人乙○○於本院審判中證稱：「……（被告曾否有說她
      要作會頭，要你參與他的會？）他有邀過，但我想說是假
      的，我說好，但正式邀我的時候，我說我沒有那個錢，後
      來我就不知道。……他（指丁○○）有參加他（指被告）
      的會沒有告訴我，是他（指被告）跑了後，他（指丁○○
      ）來問我，他當會首，問我有沒有參加，我說我根本沒有
      參加他的會。……（丁○○有無曾經問你，你有無參加陳
      淑貞的合會？）沒有。……他（指被告）說他要給我（合
      會簿），我說我沒有辦法參加，所以我沒有拿，我沒有看
      過那會簿。這就是我所說的第二次拒絕他的那次。……」
      等語。另告訴人於本院審判中證稱：「……他是說文乾有
      參加，但怕他太太知道，所以不能用正名。……我想文龍
      、文乾應該是有關係，我想說文乾有參加，會簿看不到文
      乾，但有黃文龍，想說可能有代替的。……」等語。依其
      等上開證述情節，可見被告確曾獲得乙○○同意參加合會
      ，惟於後交付互助會簿之時，方遭乙○○拒絕，此與被告
      上揭辯稱未登載乙○○真名，嗣乙○○反悔入會一情相符
      ，而被告既於製作互助會簿後，遭乙○○拒絕入會，其原
      告知告訴人有關乙○○參與合會或交付有黃文龍（即乙○○）為會員之互助會簿，自未欺瞞告訴人甚明。
  (二)、被告邀集之合會中會員「武雄」者，公訴人認係「丙○○
      」，無非係以告訴人於警詢及檢察官訊問中指稱「武雄」
      為一生旅社隔壁之男水電工，且稱該「武雄」之人未參加
      合會云云。但告訴人丁○○於本院審判中證稱：「……武
      雄是一生旅社的老闆娘跟我說的，說這個武雄可能是他們
      隔壁的，我就去找這個武雄，結果找不到人，我就作罷了
      。（一生旅社的老闆娘）他說可能是隔壁，他也不確定。
      ……」等語，即告訴人係道聽得知「武雄」之人或係一生
      旅社旁之水電工，並未經確認或訪查為真。而證人丙○○
      於本院審判中固證稱其原為水電工，未曾加入被告邀集之
      合會，其係住在一生旅社旁，與被告經營之理容院相隔約
      4 戶，曾見被告，但不相識等語。然證人即該合會會員之
      「一生旅社」負責人葉春梅於警詢中則證稱：「（互助會
      簿上的武雄是不是住你隔壁的鄰居？）不是」一語。顯見
      公訴意旨所指被告冒用「丙○○」之名義為會員一情，並
      非屬實，故被告所辯「武雄」非丙○○，而係另有其人等
      語，自有可採。
  (三)、告訴人就其何以參加被告邀集之合會，係證稱：「……朋
      友、同事關係，我想說她既然認識文乾，我也認識她，想
      說2 萬元的會，也不會怎樣，就跟了。……文乾是很好的
      朋友，經濟不錯，文乾都不怕了，我就跟。文乾的眼光不
      錯，文乾會跟的會，表示有信賴甲○○，既然他有跟，我
      就想說好。……（跟會）用錢、欠錢比較快，不用跟銀行
      借，我沒有想過說要賺錢，是能賺錢，但有風險。……（
      賺利息）這是其次，當初想說她有在邀會，若有需要可以
      標來用。……」等語，即告訴人主觀上認為其友人乙○○
      既可信任被告而入會，故其亦可信任被告而參加合會，是
      其對於友人乙○○是否參與該一合會，不過係其入會之動
      力或助力，其於是否參加合會之認知上，仍與一般習見之
      合會相同，即以對會首之信任程度及風險評估而定，其他
      會員既多不相識，亦無從擔保會首有無忠實履行義務，自
      不能以其他會員究為何人或有無不實，而謂告訴人就參與
      合會有何陷於錯誤，或因錯誤而交付會款可言。況被告就
      乙○○曾有表示入會，且以他名登載一事，已據實陳述，
      並無掩飾，縱被告事後未予更正或告知，惟如無其他冒標
      或虛設會員情事，亦不能謂其有施用詐術之虞，或有何意
      圖為自己不法所有之犯意存在。
  (四)、綜上所述，本件依調查證據之結果，公訴人所提出之證據
      ，不足為被告有罪之積極證明，其指出證明之方法，亦無
      法說服本院形成被告有罪之心證，即不能遽認被告有此犯
      罪之認定，揆諸首開說明，不能證明被告犯罪，應為無罪
      之諭知。
七、依刑事訴訟法第452條、第301條第1項，判決如主文。
本件經檢察官朱健福到庭執行職務。
中　　華　　民　　國　　96　　年　　5 　　月　　30　　日
            刑事第六庭  審判長  法  官  吳基華
                                法  官  林俊良
                                法  官  楊欣怡
以上正本證明與原本無異。
如不服本判決，應於送達後10日內，向本院提出上訴狀。（須附
繕本）
                                書記官  李松坤
中　　華　　民　　國　　96　　年　　5 　　月　　30　　日
